臺灣高等法院交通事件裁定　　　　　　 96年度交抗字第714號
抗　告　人
即受處分人　甲○○
上列抗告人因違反道路交通管理處罰條例案件，不服臺灣臺北地
方法院，中華民國96年8月29日所為裁定（96年度交聲字第643號
），提起抗告，本院裁定如下：
    主  文
抗告駁回。
    理  由
一、原處分意旨略以：本件異議人即受處分人甲○○於民國（下
    同）95年12月15日晚間11時40分許，駕駛車牌號碼 3228-LP
    號自用小客車行經臺北市○○○路、長安東路交岔口時，經
    臺北市政府警察局交通警察大隊中山分局交通分隊警員葉明
    裕攔檢施以酒精測試，但受處分人質疑員警攔檢之正當性，
    又拒絕簽署同意書，葉明裕因認受處分人違反道路交通管理
    處罰條例第35條第4 項之規定，當場掣單舉發，嗣受處分人
    於通知單上所載應到案日期前向臺北市交通事件裁決所提出
    申訴，經原舉發單位調查結果，仍認受處分人有其上開違規
    之行為，臺北市交通裁決所乃依同上規定及道路交通管理處
    罰條例第67條第2 項前段規定，除受處分人已繳納罰鍰外，
    裁處吊銷駕駛執照，3年內不得考領駕駛執照。
二、異議意旨略以：(一)警員採取逐車攔檢方式，違反大法官釋字
    第535 號解釋所接櫫「警察人員執行場所之臨檢勤務，應限
    於已發生危害或依客觀合理判斷易生危害之處所、交通工具
    或公共場所為之」、「對人實施之臨檢則須以有相當理由足
    認其行為已構成或即將發生危害者為限」之意旨，而伊當時
    駕車並無異狀，故向警員表示異議；(二)伊雖表示異議，但仍
    等候進行酒精測試，警員葉明裕先要求伊喝下1/4 杯水後，
    又要求伊簽署綠色同意書，內容為「因簽署人飲酒，但已引
    用警方提供之水」云云，伊即表示伊未飲酒，故拒絕簽署，
    並請警員提出法律依據；(三)但警員表示此張同意書乃警方一
    貫作法，如不簽署即不得進行酒精測試，且須當場拖吊車輛
    ，伊再次表示異議，認為「不簽署同意書即不得施以酒精測
    試」並無法律依據；(四)經伊表示異議後，警員葉明裕即轉往
    處理另一組酒測民眾之溝通、開單事宜，伊在路旁等候約半
    小時，其間另一名鄭姓員警持續以攝影機對伊攝影，指稱伊
    拒絕酒精測試，伊則對鏡頭表明願意接受酒精測試，僅拒絕
    簽署同意書。
三、原裁定意旨略以：查受處分人聲明異議之爭點在於：(一)警員
    攔檢施以酒精測試之行為是否合法？(二)不簽署同意書即不得
    進行酒精測試之要求，是否合法？(三)受處分人拒絕簽署同意
    書，但同意進行酒精測試，是否構成道路交通管理處罰條例
    第35條第4 項規定之拒絕接受酒精濃度測試之違規行為？(四)
    倘無證據證明受處分人有何不能安全駕駛或依法應受臨檢之
    情形，警員是否可以逕行吊扣其車輛？經查：
  (一)關於攔檢程序：
  (1)按「警察對於已發生危害或依客觀合理判斷易生危害之交通
    工具，得予以攔停並採行下列措施：一、要求駕駛人或乘客
    出示相關證件或查證其身分。二、檢查引擎、車身號碼或其
    他足資識別之特徵。三、要求駕駛人接受酒精濃度測試之檢
    定」，警察職權行使法第8 條定有明文。又內政部警政署依
    照大法官釋字第535 號解釋、警察勤務條例及道路交通管理
    處罰條例規定，以90年12月18日（90）警署行字第260843號
    函頒布「警察實施臨檢作業規定」第7 條「實施臨檢應遵守
    之事項」(八)規定：「實施交通稽查或處理交通事故，發現駕
    駛人有下列情形之一時，應即依道路交通管理處罰條例第35
    條第1 項，實施酒精濃度測試檢定：1.駕駛人面帶酒容、臉
    色潮紅（或鐵青）、眼神恍惚、嘔吐者。2.經警察人員聞得
    駕駛人有明顯酒味者。3.經酒精檢知器測得駕駛人有飲酒反
    應者」。基此，員警實施攔停、施以酒精測試時，應依當時
    客觀情狀合理判斷何謂「依客觀合理判斷易生危害之交通工
    具」。至員警判斷是否違法、有無濫權，蓋員警乃公務員，
    原則推定為依法執行公務，況駕駛人拒絕臨檢而駕車衝撞員
    警之事例屢見不鮮，自應於臨檢時，賦予員警自由裁量空間
    ，俾利員警發揮維護公眾安全、維持交通秩序之公益目的之
    外，更能保障自身生命安全。另一方面，為避免員警濫用權
    力恣意攔停施以酒測，兼顧人民權益，警察職權行使法第29
    條即規定：「義務人或利害關係人對警察依本法行使職權之
    方法、應遵守之程序或其他侵害利益之情事，得於警察行使
    職權時，當場陳述理由，表示異議。前項異議，警察認為有
    理由者，應立即停止或更正執行行為；認為無理由者，得繼
    續執行，經義務人或利害關係人請求時，應將異議之理由製
    作紀錄交付之。義務人或利害關係人因警察行使職權有違法
    或不當情事，致損害其權益者，得依法提起訴願及行政訴訟
    」，保障受攔檢人之救濟途徑。綜合上開警察職權行使法之
    規定可知，係為兼顧受攔檢人之權益及大眾交通安全之公共
    利益。從而，當警員依客觀情狀判斷有攔檢施以酒精測試之
    必要時，汽車駕駛人自不得無故拒絕，縱可當場提出異議，
    但若員警認為無理由時，仍應繼續執行，駕駛人僅可於事後
    提出行政救濟。
  (2)據證人葉明裕即攔檢受處分人之警員到庭證稱：「（問：在
    95年12月15日晚上11點到12點之間你擔服何勤務？）這個時
    間是取締酒後駕車的勤務，臨檢點在長安東路、新生北路往
    南方向」、「（問：為何臨檢點會設在那個路口？）是常態
    性的，因為那個地方靠近六條通、八條通附近，有一些酒店
    ，所以比較有酒後駕車的情況」（見原審卷第45頁反面），
    可見警員在臺北市○○○路、新生北路口安排攔檢車輛及酒
    精濃度測試之檢定，乃依時間、路段等客觀要件，判斷飲用
    酒類後駕車之情況較為頻繁，易生危害，自屬合理。其次，
    證人葉明裕亦證述當天攔檢受處分人之判斷標準為：「當天
    是由我另一位同事鄭偉國做攔車的動作，他就攔到受處分人
    駕駛的車輛，請受處分人車窗打開，鄭偉國有聞到受處分人
    有濃濃的酒味，還有面帶酒容，臉紅紅的，懷疑他有酒後駕
    車的情形，就示意受處分人停車，我是作測試的工作，我引
    導受處分人下車後到測試的機器旁邊，當時我也有聞到他身
    上的酒味」（見原審卷第46頁），合於前揭「警察實施臨檢
    作業規定」第7 條「實施臨檢應遵守之事項」(八)之規定。受
    處分人雖供稱：伊當天晚間飲用奇異果汁，並未飲酒云云（
    見原審卷第48頁反面），又稱：平常沒有飲酒習慣、沒有印
    象喝酒會臉紅云云（見原審卷第49頁），惟員警攔檢車輛後
    ，待駕駛人下車、喝水、簽署同意書、使用測試儀實施酒精
    測試並填寫相關單據等流程，耗時費力，衡情度理，員警若
    非從外觀觀察受攔檢人已足判斷應有飲酒之情形，應無恣意
    要求實施酒測、自找麻煩之理。證人葉明裕所述應堪採信。
  (3)受處分人雖舉例：同理員警是否可以於夜間在臺北市○○○
    路攔檢行人有無持有毒品云云，惟行人是否持有毒品，本無
    從外觀判斷，顯與飲酒後所顯現之吐氣、酒貌不同，受處分
    人類比不當，自無可取。綜上，員警在上開時間、地點攔檢
    具有飲酒外觀之駕駛人，自屬合理有據，受處分人質疑員警
    不分時間、地點、對象任意攔檢云云，非有理由。
  (二)關於「拒絕酒精濃度測試之檢定」之構成要件：
  (1)按前揭道路交通管理處罰條例第35條第4 項之所以規定「拒
    絕酒精濃度測試之檢定」除應課予罰鍰6 萬元外，並應當場
    移置保管該汽車及吊銷該駕駛執照，較諸同條第1 項規定飲
    酒駕車之處罰：「汽車駕駛人，駕駛汽車經測試檢定有酒精
    濃度超過規定標準者，處新臺幣1 萬5 千元以上6 萬元以下
    罰鍰，並當場移置保管該汽車及吊扣其駕駛執照1 年」，更
    為嚴厲，目的在於不使拒絕酒精濃度測試檢定之駕駛人反而
    獲得寬典，否則無異鼓勵駕駛人拒絕接受測試。再關於處罰
    基礎，係因人體內酒精含量由開始飲酒時之0 ％，依飲酒量
    漸漸累積增加，在完成飲酒時體內酒精含量達到最高，隨後
    依代謝率逐漸代謝，而人體內酒精含量倒推計算代謝率，依
    交通部運輸研究所於77年8 月間針對國人進行實驗研究指出
    ，約為每小時每公升0.0628毫克 (引自中央警察大學交通學
    系陳高村著「吐氣中酒精含量倒推計算過程」一文）。基此
    ，倘駕駛人遭員警攔停後，積極拒絕接受酒精測試或消極推
    諉拖延，致其體內酒精濃度因時間經過而逐漸代謝降低，對
    於其他立即配合測試之駕駛人顯有不公。是故，交通部90年
    8月14日（90）交路字第048748號函、內政部警政署90年8月
    23日（90）警署交字第175739號函均明示：「以警方告知駕
    駛人就經濃度測試標準及流程後，駕駛人如積極或消極拒絕
    測試，即可判定拒絕接受酒精濃度測試，而不以駕駛人不配
    合時間長短為據」可明。
  (2)據證人葉明裕證稱：「依我們的作業程序……酒測之前要給
    受測人填壹張同意書，因為我們測試的酒精濃度是肺部而不
    是口腔，要知道他不是飲酒超過15分鐘以上，如果超過15分
    鐘酒精就已經在肺部了，所以可以直接作測試，那如果是在
    15分鐘以內，或者是引用蜂膠、感冒糖漿、漱口水含有酒精
    成分的飲料，酒精成分會停留在嘴巴裡，我們會提供礦泉水
    給受測人漱口，讓嘴巴裡的酒精成分去掉，測出來會比較準
    確，對當事人也是一種保障」、「受處分人當天我拿同意書
    給他填，受處分人說他不簽，他說我們違反大法官解釋不能
    臨檢，所以他不能配合，然後我有告知15分鐘以內沒有完成
    酒測就要以拒絕酒精濃度的檢測開單，而且移置車輛。我就
    隔分鐘再告知受處分人是否要接受酒測，他就搬出535 號解
    釋，一直不願意配合，之後我們同事還有攔檢其他車輛，我
    就先去做別人的測試，我做完別人的測試之後有一位有達到
    開單的標準，我就當場製單舉發，移置保管車輛，差不多過
    了20分鐘左右。受處分人還是在旁邊打電話，之後我就再問
    他是否要接受酒測，受處分人雖然說我願意但一直拖延，在
    咳嗽、打電話，在這時候我有再告知受處分人同意書內容，
    他看了以後還是拒絕簽名，但拿礦泉水漱口。漱口完他說要
    測，但不簽同意書」（見原審卷第46頁），受處分人亦自承
    ：「我看了同意書之後我認為就是要求簽自白書，因為內容
    不符合事實所以我不簽」（見原審卷第48頁），可見本件受
    處分人雖自稱願意接受酒精濃度測試云云，惟接連針對攔檢
    程序之正當性、同意書等同於自白書而拒絕配合，導致員警
    無法立即實施酒精濃度測試，應屬消極推諉他詞以拖延測試
    時間。
  (3)且觀諸卷附受處分人拒絕簽署之同意書乃填載：「本人於95
    年12月15日23時41分為執勤員警攔停稽查時」、「未服用，
    經員警供少量礦泉水漱口後，再實施酒測」（見原審卷第72
    頁），可見證人葉明裕已按受處分人之異議而填載「未服用
    」，並非勾選「飲酒結束後未逾15分鐘」，則受處分人辯稱
    ：等同自白書云云，顯與事實不合。至受處分人質疑何以不
    簽同意書就不可實施酒精測試，此據證人葉明裕結稱：「因
    為受處分人已經超過了4、50 分鐘以上，都沒有酒測，我認
    為對其他有酒測的人不公平，其他人都配合，而受處分人的
    態度讓我覺得他就是在規避，不配合」、「以我的經驗拖延
    的時間越長數值會降低」、「這是壹個程序，因為曾經有人
    引用蜂膠、感冒糖漿、漱口水等就被開單，所以示後會有爭
    議，為了避免爭議才要簽這張單子」、「受處分人為了同意
    書跟我爭論很久，我也解釋很多給他聽，也有告訴他用意，
    是為了保障彼此」（見原審卷第46頁反面至47頁），是證人
    已向受處分人解釋同意書之內容及用意，但受處分人仍執意
    同意書等同自白書云云，顯係藉詞拖延時間，規避酒精測試
    。亦即，證人判斷受處分人「拒絕測試」之依據，並非單單
    取決於受處分人簽署同意書與否，乃因受處分人假藉同意書
    而與員警爭論不休之態度。
  (4)又在受處分人質疑攔檢程序、拒絕簽署同意書之際，證人葉
    明裕即已告知：「酒測值達到多少就會被開單、移送法院公
    共危險案件的酒測值是多少、超過15分鐘就會開拒絕酒測的
    單子，我也有說會提供礦泉水漱口，漱口後再執行酒測」等
    情（見原審卷第47頁），是與前揭交通部及內政部警政署函
    示程序，核無不合。綜上，受處分人以藉詞拒絕簽署同意書
    之方式，消極拒絕酒精濃度測試之檢定，其違規行為甚明。
  (三)關於移置保管車輛之處分，已明定於道路交通管理處罰條例
    第35條第4 項前段，亦因較諸同條第1 項飲酒駕車之規定：
    「汽車駕駛人，駕駛汽車經測試檢定有酒精濃度超過規定標
    準者，處新臺幣1 萬5 千元以上6 萬元以下罰鍰，並當場移
    置保管該汽車及吊扣其駕駛執照1 年」，證人葉明裕既已證
    述其與同事當時觀察受處分人之酒氣、酒容等情明確，則證
    人葉明裕攔停受處分人並要求實施酒精濃度測試，非無合理
    依據，業如前述。從而，自不容受處分人以拒絕酒精濃度測
    試而規避移置車輛之處分，否則將對配合酒精濃度測試超過
    規定標準而遭移置車輛之駕駛人，甚為不公。
  (四)綜合上述，原處分機關認定受處分人於前開時、地有拒絕酒
    精濃度測試之行為，而依據首開道路交通管理處罰條例之規
    定，裁處吊銷駕駛執照，3 年內不得考領駕駛執照，核無不
    當。裁定受處分人前開異議部分，為無理由，予以駁回。
四、抗告意旨略以：(一)警方以逐臺車輛攔檢之方式將抗告人攔下
    執行臨檢實施酒測，已違反司法院釋字第535 號解釋意旨，
    且原裁定採認證人葉明裕轉述另名同事見聞之證述，為傳聞
    證據，依刑事訴訟法規定無證據能力，原裁定採為證據，顯
    有違法。(二)抗告人已表明無法簽署同意書但要求進行酒測，
    警方竟宣稱「如不簽署即不得進行酒測，且須當場拖吊車輛
    」，並稱係警政署頒訂之酒測執行標準程序，卻無法提出書
    面證據證明，抗告人要求簽署同意書之法律依據，怎能認係
    規避酒測？另依證人葉明裕經原審詢以填單程序形式上已完
    成，為何不為抗告人作酒測時，證稱「因為受處分人已經超
    過了4、50分鐘以上，都沒有酒測，我認為對其他有酒測的
    人不公平，其他人都配合，而受處分人的態度讓我覺得他就
    是在規避，不配合」，顯見酒測之進行，警方始有主導權，
    如警方直接讓抗告人進行酒測，抗告人豈能拒絕？況時間之
    拖延，係因員警處理其他民眾之酒測所致，若直接讓抗告人
    作酒測，則不會拖延時間；原裁定以抗告人假藉同意書與員
    警爭論不休之態度，認定有拒絕酒測之依據，豈非認抗告人
    據法力爭係屬違法，況受測人未簽署同意書並不會妨礙酒測
    實質之進行，益見員警要求抗告人酒測前須簽署同意書之行
    為，並無必要性及關連性云云。
五、惟查：
  (一)按汽車駕駛人拒絕酒精濃度測試之檢定者，處新臺幣（下同
    ）6 萬元罰鍰，並當場移置保管該汽車及吊銷該駕駛執照；
    又汽車駕駛人，曾依道路交通管理處罰條例第35條第4 項前
    段規定吊銷駕駛執照者，3 年內不得考領駕駛執照，道路交
    通管理處罰條例第35條第4項前段、第67條第2項前段分別定
    有明文。抗告人甲○○於前揭時、地駕駛車牌號碼3228 -LP
    號自用小客車，經臺北市政府警察局交通警察大隊中山分局
    交通分隊警員葉明裕攔檢施以酒精測試，但抗告人質疑員警
    攔檢之正當性，又拒絕簽署同意書，經警員認抗告人違反道
    路交通管理處罰條例第35條第4 項之規定，當場掣單舉發，
    經抗告人提出申訴，經原舉發單位調查結果，仍認其有上開
    違規之行為，臺北市交通裁決所復依同上規定及道路交通管
    理處罰條例第67條第2 項前段規定，除受處分人已繳納罰鍰
    外，裁處吊銷駕駛執照，3 年內不得考領駕駛執照，有舉發
    違反道路交通管理事件通知單、臺北市政府警察局中山分局
    書函、臺北市交通事件裁決所違反道路交通管理事件裁決書
    暨載明抗告人拒簽之同意書在卷可按（見原審卷第27至28頁
    、31頁、65頁）。
  (二)又按臨檢實施之手段，不問其名稱為何，均屬對人或物之查
    驗、干預，影響人民行動自由、財產權及隱私權等甚鉅，應
    恪遵法治國家警察執勤之原則。是除法律另有規定外，警察
    人員對人實施之臨檢須以有相當理由足認其行為已構成或即
    將發生危害者為限，且均應遵守比例原則，不得逾越必要程
    度（司法院大法官第535 號解釋意旨參照），而據證人葉明
    裕證述：「當天是由我另一位同事鄭偉國做攔車的動作，他
    就攔到受處分人駕駛的車輛，請受處分人車窗打開，鄭偉國
    有聞到受處分人有濃濃的酒味，還有面帶酒容，臉紅紅的，
    懷疑他有酒後駕車的情形，就示意受處分人停車，我是作測
    試的工作，我引導受處分人下車後到測試的機器旁邊，當時
    我也有聞到他身上的酒味」（見原審卷第46頁），足徵當天
    攔檢抗告人時，員警已有相當理由可認抗告人有酒後駕車行
    為，是本件證人即員警葉明裕依據內政部警政署依照大法官
    釋字第535 號解釋、警察勤務條例及道路交通管理處罰條例
    規定，以90年12月18日（90）警署行字第260843號函頒布「
    警察實施臨檢作業規定」第7 條「實施臨檢應遵守之事項」
    (八)之規定，實施交通稽查時，發現抗告人有面帶酒容、臉色
    潮紅情形，並聞得抗告人有明顯酒味，攔停臨檢抗告人實施
    酒測，尚與司法院大法官第535 號解釋意旨無違。抗告人指
    摘員警攔停臨檢抗告人實施酒測，已違反司法院釋字第 535
    號解釋意旨云云，顯屬無據。又前開證人葉明裕之證述內容
    ，係其在場親自見聞之事實，並非單純傳聞自鄭偉國轉述，
    且證人葉明裕亦明確證述有聞到抗告人身上的酒味，益見前
    開證述係證人葉明裕親身經歷見聞後所為，並非傳聞證據。
    況道路交通管理處罰條例所規定之罰鍰、吊銷證照之裁罰，
    係屬行政罰之性質（參照行政罰法第1條、第2條將罰鍰、吊
    銷證照處分均定為行政罰），是道路交通管理處罰條例所為
    之處罰，本質上既屬行政罰而非刑罰，刑事訴訟法相關傳聞
    法則之規定，自無適用之餘地，抗告人所指原裁定採認之證
    據有違刑事訴訟法云云，亦無可採。
  (三)另交通員警製單舉發違反道路交通管理處罰條例所列之違規
    事實，本質上為行政處分，係公務員基於職務上權力，依法
    就特定之具體事件所為具公法上效果之單方行政行為，基於
    公務員為公法上行為具有公信力之原則，該行政行為當可被
    推定為真正，其據以依法處分之事實認定亦為正確無誤，此
    公信原則，乃立法者賦予行政機關制定違反道路交通事件統
    一裁罰標準及處理細則，使執勤警員得當機處分，以維護交
    通秩序、安全之行政目的。而道路交通管理處罰條例科處行
    政罰事件，依據公法爭議之舉證責任分配法則，固應先由行
    政機關就其業已履踐相關正當法律程序，以及人民應受處罰
    之客觀違反法令行為，負證明之責，受處罰人就行政機關已
    為相當證明之前開事項，若主張欠缺主觀歸責條件或為其他
    抗辯，亦須就其所辯提出反證。惟行政機關對於前開應為舉
    證事項，並非不得以執行查察取締勤務人員，依據調查人證
    之程序，使就親歷事實提供不可替代之證明方法。受處分人
    就該證人所述見聞經過之真實性倘有質疑，除依法定交互詢
    問程序加以檢驗外，亦不得僅因證人之個人身分、地位或與
    當事人之關係而謂其不得作證，或憑己意指為必須代以其他
    特定之證據方法，此在證人業已具結願依偽證罰則擔保證言
    可信之場合，尤屬當然。本件證人即員警葉明裕攔停臨檢查
    悉抗告人有酒後駕車之違規情事，要求抗告人接受酒測時，
    已向抗告人陳明實施酒測程序及拒絕之法律效果，亦據其於
    原審中結證證述在卷（見原審卷第46頁、47頁），足堪推認
    員警依據道路交通管理處罰條例實施酒測之行為，已踐行正
    當法律程序，而為適法，且證人即員警葉明裕亦明確證稱：
    為避免迭生爭議，乃於執行酒測前，於程序上要求受測人簽
    署同意書等語（見原審卷第46頁反面），益見員警要求受測
    人簽署同意書，係基於保障受測人實施酒測程序之權益，員
    警要求抗告人酒測前須簽署同意書之行為，縱屬內部作業程
    序，亦無違法可言。是員警以抗告人拒不簽署同意書，而拒
    絕接受酒測，並製單舉發其違規行為，自屬適法，抗告人徒
    以員警要求受測人簽署同意書，無法律依據，拒絕簽署並非
    規避酒測，或並無必要性及關連性云云，亦難憑採。至酒精
    濃度之測試，酒後經由人體之代謝確有其實施之有效時限，
    由於抗告人一再拒絕簽署同意書，無法為抗告人同意接受酒
    測之有效證明，從而員警無法為其實施酒測，員警葉明裕以
    抗告人酒後已超過酒測實施之有效時限，冒然實施酒測恐生
    不公平之情形，而未對抗告人實施酒測，尚與行政行為遵循
    公正、公開之民主程序無違，抗告人自行認定警方就酒測之
    進行有主導權，時間拖延致不為酒測係可歸責於員警云云，
    亦無可採。
  (三)綜上，抗告人拒絕接受酒測之違規事實已臻明確，原審據此
    駁回異議之裁定，核無不合。抗告人徒為爭執，指摘原裁定
    不當，提起抗告，為無理由，應予駁回。
據上論結，應依道路交通案件處理辦法第26條、刑事訴訟法第41
2條，裁定如主文。
中　　華　　民　　國　　96　　年　　9 　　月　　29　　日
                　刑事第十庭　  審判長法　官 楊炳禎
                                　  　法　官 陳博志
                                　  　法　官 李春地
以上正本證明與原本無異。
不得再抗告。
                                      書記官 蘇秋
中　　華　　民　　國　　96　　年　　10　　月　　1 　　日
